最高法院刑事判決　　　　　　九十六年度台上字第四五九七號
上　訴　人　甲○○
選任辯護人　賴淑惠律師
　　　　　　王錦昌律師
上列上訴人因違反公職人員選舉罷免法案件，不服台灣高等法院
台中分院中華民國九十六年五月十日第二審判決（九十五年度選
上訴字第二九九四號，起訴案號：台灣台中地方法院檢察署九十
五年選偵字第二二號），提起上訴，本院判決如下：
    主  文
原判決撤銷，發回台灣高等法院台中分院。
    理  由
本件原判決認定上訴人甲○○曾擔任台中市南屯區田心里第十五
屆、第十六屆里長。民國九十五年四月初，上訴人加入該里第十
八屆里長候選人林茂盛之競選團隊，為使同年六月十日里長選舉
時，林茂盛（業經檢察官不起訴處分）能順利當選，深知台中市
南屯區○○里○○○街三二一號之「達觀社區」（當時選舉人數
為一百十八人）、同街三二六號之「熊貓凱撒帝國大廈」（起訴
書誤載為「雄貓凱薩帝國大廈」，下稱「熊貓凱撒社區」，當時
選舉人數為二百四十一人）及同里向心路一０七巷二十七號之「
富都心大樓」（下稱「富都心社區」，當時選舉人數為二百十人
）住戶共約四、五百戶，多半設籍於田心里，且均屬同一投開票
所之居民，因認該等居民係林茂盛贏得勝選之關鍵票源，乃基於
對該選舉區之上開團體，假借捐助名義行求財物，使各該團體之
構成員為一定投票權行使之單一決意，先後於：（一）、九十五
年四月五日，邀請「達觀社區」管理委員會監察委員劉培德（設
籍於田心里，於九十五年八月份改任主任委員）、住戶陳俊吉、
維新保全股份有限公司派駐該社區之總幹事施憲融及林茂盛、陳
秀姿夫妻，至台中市○○路、自由路及南屯路交岔路口之溪湖羊
肉爐用餐。席間，向在座之劉培德、施憲融等人表明：林茂盛將
參選田心里里長，有機會請該社區全體住戶支持林茂盛，其本人
擬致贈該社區二支監視器（應係彩色攝影機之誤認，下同）等語
。劉培德、施憲融於該次聚會後，分別向其社區管理委員會主任
委員馬小蘋報告此事，馬小蘋認符合社區公益，乃予同意。上訴
人遂委請不知情之明優科技有限公司賴德輝派員於九十五年四月
十九日前往該社區安裝ＳＡＭＰＯ牌彩色監視器一台、單晶片數
位儲存系統一部（即監錄主機）、彩色攝影機二支。（二）、九
十五年四月間，至「熊貓凱撒社區」，向豈林管理顧問有限公司
派駐該社區之總幹事黃雅鈴表示：其與林茂盛為好友，林茂盛將
參加田心里里長選舉，希望該大樓住戶投票支持林茂盛等語，且
告知黃雅鈴其將捐助該社區彩色攝影機二支；又於九十五年四月
十一日，交付新台幣（下同）五千元予黃雅鈴，贊助該社區舉辦
之母親節旅遊活動費用。黃雅鈴遂於九十五年四月十一日該社區
管理委員會召開例行性會議前，向主任委員鍾文奇轉達上訴人為
林茂盛助選而有捐贈之舉，並於當日之管理委員會會議中，向與
會之主任委員鍾文奇、副主任委員羅美珍、監察委員張志淵、總
務委員林俊銘、管理委員池振瑞報告此案，經管理委員會同意後
，由上訴人於九十五年四月十九日陪同不知情之賴德輝前往該社
區勘察安裝地點，賴德輝旋於翌日（即同年月二十日）派員前往
該社區安裝ＳＡＭＰＯ牌彩色監視器一台、單晶片數位儲存系統
一部（即監錄主機）、彩色攝影機二支。（三）、九十五年四月
初，前往「富都心社區」，向管理委員會主任委員張秀芳佯稱：
因爭取到一筆回饋金，可免費幫社區安裝監視器等語，張秀芳因
誤認係相關單位補助社區之款項，乃予以同意。嗣於九十五年四
月二十日上訴人自費為該社區進行消毒工作，並事先計畫林茂盛
於該日到場拜票，當天上訴人、林茂盛先後抵達，林茂盛並遞送
名片向張秀芳自我介紹，張秀芳斯時業已知悉林茂盛參選里長，
上訴人則為其助選，二人係朋友關係等情。張秀芳雖明知上訴人
捐贈監視器之目的係為幫林茂盛助選，竟未召開管理委員會議進
行充分討論，即於九十五年四月二十五日上訴人委請不知情之賴
德輝派員前往該社區安裝ＳＡＭＰＰＯ牌彩色監視器一台、單晶
片數位儲存系統一部、彩色攝影機四支時，同意其裝設；繼而於
九十五年四月二十六日，適逢該社區前主任委員翁主任委員娶媳
婦，在台中市○○區○○路六七六號「台南擔子麵」餐廳辦喜宴
，上訴人陪同林茂盛前往，並利用與張秀芳同桌之機會，主動向
張秀芳表示林茂盛係其兒時玩伴，請在該次里長選舉支持林茂盛
等語，張秀芳欣然允諾後，因前次裝設尚有未盡理想之處，翌日
（即九十五年四月二十七日）上訴人再度委請不知情之賴德輝派
員前往該社區完成上開監視系統之裝設。計上開監視器器材及施
工費用共十九萬元，上訴人假借捐助監視器名義，向「達觀社區
」、「熊貓凱撒社區」、「富都心社區」等團體，行求財物，期
使各該團體之構成員即社區住戶，能投票支持林茂盛等情。因而
維持第一審比較行為時及裁判時法律，適用最有利於上訴人之規
定，論處上訴人對於選舉區內之團體，假借捐助之名義，行求財
物，使其團體之構成員，為一定投票權之行使罪刑之判決，駁回
上訴人之第二審上訴。固非無見。
惟查：（一）、公職人員選舉罷免法所規定之投票行賄罪，其行
求、期約、交付各行為，係屬階段行為，經過行求、期約而最後
交付賄賂，或於行求、期約當時即行交付者，均應依最高度之交
付行為處斷。原判決維持第一審依同法第九十一條第一項第一款
論處上訴人罪刑之判決，其事實認定上訴人為使林茂盛順利當選
，或由其本人直接，或經由社區管理委員會委員，分別向達觀社
區、富都心社區等之管理委員會主任委員馬小蘋、張秀芳及熊貓
凱撒社區之管理顧問公司總幹事黃雅鈴表明其本人將致贈彩色攝
影機予各該社區，並對熊貓凱撒社區舉辦之母親節旅遊活動贊助
五千元，請各該社區住戶於田心里里長選舉時支持林茂盛。經馬
小蘋等允諾後，上訴人業出資於各該社區裝置彩色攝影機，並如
數贊助五千元等情，則上訴人對達觀社區等團體之賄選行為，既
已交付財物，究僅止於「行求」或已達「交付」賄賂及不正利益
之階段？原判決未為必要之說明，遽論以上開規定之行求賄賂罪
，尚嫌理由欠備。（二）、有罪判決所載之事實及理由，暨判決
理由間之說明，前後均須互相一致，復須與卷內之證據資料相適
合，否則即屬判決理由矛盾之違法，自足構成撤銷之原因。原判
決事實欄一─(三)，先記載張秀芳因誤認上訴人所稱擬用以為熊貓
凱撒社區裝設彩色監視器之回饋金，係相關單位補助社區之款項
，乃予以同意等情，似認張秀芳與上訴人間關於達觀社區受贈彩
色監視器之合意，與林茂盛競選田心里里長一事無關；乃繼而又
謂張秀芳於上訴人陪同林茂盛至該社區拜票、遞送名片自我介紹
時，已明知林茂盛參選里長，並由友人上訴人負責助選，上訴人
捐贈監視器之目的係為林茂盛助選，竟仍同意收受捐贈等語，似
又指張秀芳與上訴人間，已達成由上訴人為上開捐贈，富都心社
區住戶則投票支持林茂盛競選田心里里長之合意，事實認定前後
已不相一致；且原判決理由貳、二、(二)─３(1)援引張秀芳偵查
中證言，資為認定張秀芳與上訴人有上開合意之論據，然張秀芳
該證言係稱九十五年四月二十日（應為二十六日之誤），翁前主
任委員娶媳婦，其與上訴人、林茂盛同桌，始知上訴人支持林茂
盛等語，核非但與原判決此部分事實之認定互相扞格，且如果屬
實，則張秀芳獲悉上訴人支持林茂盛一事，係已在同年月二十五
日上訴人派人至富都心社區裝置彩色監視器時間之後，能否謂上
訴人與張秀芳間有交付（收受）彩色監視器等財物，使社區住戶
投票支持林茂盛之合意？亦饒富研求。是原判決事實之認定本身
及其與理由之論敘均前後不相符合，致有判決理由矛盾之違法。
（三）、原判決於理由貳、二、(二)─１(3)，併引劉培德於第一審
所供受上訴人邀約，至溪湖羊肉爐用餐時，上訴人曾介紹林茂盛
將競選田心里里長，並禮貌性要求在場之人均予支持等語，以為
認定上訴人有此部分犯罪之論據。然於理由貳、二、(二)─４，卻
又謂劉培德於第一審所供上訴人僅禮貌性介紹林茂盛云者，核與
其於警詢及偵訊時所言不符，而質疑其真實性，同有理由論述前
後不相一致之理由矛盾之違法。以上，或為上訴意旨所指摘，或
係本院得依職權調查之事項，應認原判決有發回更審之原因。
據上論結，應依刑事訴訟法第三百九十七條、第四百零一條，判
決如主文。
中　　華　　民　　國　九十六　年　　八　　月　二十三　日
                      最高法院刑事第七庭
                          審判長法官  張　淳　淙
                                法官  劉　介　民
                                法官  張　春　福
                                法官  洪　昌　宏
                                法官  蔡　彩　貞
      本件正本證明與原本無異
                                      書  記  官
中　　華　　民　　國　九十六　年　　八　　月　三十一　日
                                                      v
